【裁判字號】    98,審訴,5878
【裁判日期】    981211
【裁判案由】    侵權行為損害賠償
【裁判全文】
臺灣臺北地方法院民事判決            98年度審訴字第5878號
原      告  乙○○
被      告  甲○○
上列當事人間請求侵權行為損害賠償事件，原告提起附帶民事訴
訟，經本院刑事庭以98年度簡附民字第99號裁定移送前來，本院
於民國98年11月27日言詞辯論終結，判決如下：
    主      文
被告應給付原告新臺幣仟陸佰元，及自民國九十八年十月十五
日起至清償日止，按年息百分之五計算之利息。
原告其餘之訴駁回。
訴訟費用由被告負擔百分之一，餘由原告負擔。
本判決第一項得假執行。
    事實及理由
一、原告主張：兩造於民國98年6月5日上午11時50分許，同乘大
    都會客運262號公車，行經臺北市○○路站至臺北郵局站之
    間時，被告在車上公然以「你是豬啊」一詞對伊辱罵，伊之
    名譽嚴重遭受貶損，精神亦痛苦萬分，爰依民法第184條第1
    項前段、第195條第1項規定，請求被告賠償非財產上損害等
    語，並聲明：被告應給付新臺幣（下同）200萬元，及自98
    年6月5日起至清償日止，按年息5%計算之利息。
二、被告則以：伊雖有於原告所指時、地對原告說：「你是豬啊
    」等語，惟並非以三字經之不雅言辭辱罵原告，又無暴力行
    為，原告所要求的賠償金顯然過高等語，資為抗辯，並聲明
    ：原告之訴駁回。
三、兩造不爭執之事項（見本院卷第14頁）：
    被告係大都會客運262號公車乘客，因不滿搭乘同車之原告
    違反規定在公車上飲食且拒不聽勸，於98年6月5日上午11時
    50分許，公車行經臺北市○○路站至臺北郵局站之間，在車
    上對原告講：「你是豬啊」，因此犯有公然侮辱人罪，經本
    院98年度簡字第3557號刑事判決確定。
四、原告主張被告於上開時地以「你是豬啊」等語辱罵原告，嚴
    重貶損原告之名譽，為原告所否認，並以前詞置辯，是本件
    所應審究者為：(一)原告之名譽是否受損？(二)若原告名譽受損
    ，原告所請求之精神慰撫金是否過高？若過高，應予酌減至
    若干金額始謂適當？玆論述如下：
  (一)按名譽有無受損害，應以社會上對個人評價是否貶損作為判
    斷之依據，苟其行為足以使他人在社會上之評價受到貶損，
    不論其為故意或過失，均可構成侵權行為，其行為不以廣佈
    於社會為必要，僅使第三人知悉其事，亦足當之，最高法院
    90年台上字第646號著有判例意旨可資參照。查，「豬」一
    字在本國社會多作為令人不屑之形容詞，「你是豬啊」一詞
    ，則多用以影射他人髒亂、懶散、貪吃、肥胖，為一負面評
    價用語，含有貶抑他人之意涵，足以使他人社會上之評價受
    到貶損。被告於公車上辱罵原告「你是豬啊」之事實，既如
    前述，則原告主張其個人社會評價因此減損、貶低，即非不
    可採。又被告辱罵之際，公車上乘客眾多，已經兩造陳述在
    卷（見本院卷第13頁反面），故被告對原告之辱罵，亦能使
    第三人知悉其事，衡諸一般社會通念，應認原告在社會上之
    評價已受到貶損。揆諸上開說明，原告主張其名譽因被告所
    為而受有損害，被告應依民法第184條第1項前段、第195條
    第1項前段規定負擔損害賠償之責，洵屬有據。
  (二)次按名譽權被侵害者，關於非財產上之損害，加害人雖亦負
    賠償責任，但以相當金額為限，所謂相當，自應以實際加害
    情形與其名譽權之影響是否重大，及被害人之身分地位與加
    害人經濟狀況等關係定之（最高法院47年台上字第1221號判
    例意旨參照）。查，被告以「你是豬啊」辱罵原告，雖為不
    爭之情，惟其原意本係在制止原告在公車上違規飲食，手段
    雖然違法而不可採，但本意尚非極端惡劣，且原告自承公車
    上除其一名友人及司機外，別無其他人認識伊（見本院卷第
    14 頁反面），則以被告單一詞句口語之傳播方式、時間之
    短暫、事件的單一性、偶發性及事發地點在場者多為通勤之
    陌生人等因素總合判斷，被告之行為對原告名譽之侵害堪稱
    輕微，原告請求被告賠償200萬元，顯然過高。爰審酌原告
    原從事法律相關工作，年薪曾一度達到450萬元、600萬元左
    右（見本院98年度簡附民字第99號卷第5至7頁），而被告已
    經退休，因投資失敗，目前負債（見本院卷第13頁反面），
    暨上開行為惡性及名譽受損程度等情狀，認原告之請求以3,
    600元為適當。
五、原告雖請求被告負擔自98年6月5日（即被告行為時）起至清
    償日止，按年息5%計算之利息云云。然本件非財產上損害以
    3,600元為適當，且按因回復原狀而應給付金錢者，自損害
    發生時起，加給利息，民法第213條第2項雖有明文，又所謂
    因回復原狀而應給付金錢者，係指損害賠償之方法係回復原
    狀而應給付金錢之情形而言（例如侵害者為金錢，則應返還
    金錢）。原告既主張其名譽受侵害，自難據以認為損害賠償
    債務成立之同時，履行期即已屆至，猶須待債權人行使請求
    權，債務人自受催告時起；其定有履行期限者，則自期限屆
    滿時起始負遲延責任。從而，原告依民法第184條第1項前段
    、第195條第1項前段規定，請求被告賠償3,600元，及自刑
    事附帶民事起訴狀繕本送達翌日即98年10月15日起至清償日
    止，按年息5%計算之利息，為有理由，應予准許；逾此部分
    之請求，則無理由，應予駁回。又本件所命給付金額未逾50
    萬元，爰依民事訴訟法第389條第1項第5款規定，依職權宣
    告假執行。
六、本件事證已臻明確，兩造其餘攻擊防禦方法及所提證據，核
    與本件判決結果不生影響，爰不另一一論述，併予敘明。
七、訴訟費用負擔之依據：民事訴訟法第79條（惟依刑事訴訟法
    第504條第2項規定，經刑事庭移送前來部分免納裁判費，故
    兩造均無庸負擔附帶民事訴訟移送裁定移送部分之裁判費）
    。
中    華    民    國    98    年    12    月    11    日
                  民事第六庭    法  官  許純芳
以上正本係照原本作成。
如對本判決上訴，須於判決送達後20日內向本院提出上訴狀。
中    華    民    國    98    年    12    月    11    日
                                書記官  陳怡君

司法院資訊處製作；財團法人民間司法改革基金會備份。
